【裁判字號】    97,訴,902
【裁判日期】    980508
【裁判案由】    排除侵害等
【裁判全文】
臺灣士林地方法院民事判決               97年度訴字第902號
原      告  乙○○○
訴訟代理人  林順益律師
被      告  丁○○
訴訟代理人  戊○○
            己○○
上列當事人間排除侵害等事件，本院於民國98年4 月14日言詞辯
論終結，判決如下：
    主  文
原告之訴及假執行之聲請均駁回。
訴訟費用由原告負擔。
    事  實  及  理  由
一、原告起訴主張：坐落臺北市○○區○○段3 小段588 、589
    地號土地（下稱為系爭土地）為兩造及訴外人丙○○、甲○
    ○所共有，權利範圍應有部分各1/4 。詎被告未經全體共有
    人同意，於其所有建物即門牌號碼臺北市士林區○○○路○
    段64號1 樓房屋（下稱為系爭房屋1 樓）後方預留為天井及
    法定空地之系爭土地如附圖所示Ａ、Ｂ部分，擅自搭蓋地上
    物（下稱為系爭地上物），已侵害原告及其他共有人之權利
    ，且有造成公共危險之虞。爰依民法第767 條及第821 條之
    規定，請求被告將系爭地上物拆除，將土地返還予原告及其
    他共有人等語；並聲明：（一）被告應將系爭589 地號土地
    內如附圖所示Ａ部分上之建物及系爭588 地號土內如附圖所
    示Ｂ部分上建物拆除回復原狀，並將土地返還原告及其餘共
    有人。（二）原告願供擔保，請准宣告假執行。
二、被告則以：系爭房屋1 樓原為被告之祖母所有，其後方空地
    即系爭土地如附圖所示Ａ、Ｂ部分並非防火巷，而係預留之
    法定空地，其左、右及後方並無出入口，其上確實搭蓋系爭
    地上物供廁所及廚房使用，並已建造逾35年。嗣系爭房屋1
    樓係以買賣為原因移轉登記予被告，連同其後方加建之系爭
    地上物均屬被告所有。因系爭房屋1 樓後方空地實際上僅系
    爭房屋1 樓住戶得以進出，故該空地自應屬1 樓住戶管理使
    用。且原告原租住於門牌號碼臺北市士林區○○○路○ 段64
    號2 樓（下稱為系爭房屋2 樓），嗣向原屋主購得；其對系
    爭房屋1 樓後方空地由被告管領並搭建地上物之使用狀況，
    早已知悉。況於94年12月底，因系爭地上物老舊，被告遂加
    以修繕，修繕當時原告亦曾到場觀看，仍未表示不同意被告
    使用及應予拆除之意。顯見原告早已同意被告使用系爭土地
    如附圖所示Ａ、Ｂ部分無疑。再者，系爭土地共有人即系爭
    房屋4 樓住戶丙○○已明示同意將該部分土地歸被告管理使
    用；另共有人即系爭房屋3 樓住戶甲○○則表示就該部分土
    地之管理使用不會介入。足認系爭土地之共有人間已有默示
    分管之約定，同意由被告使用系爭土地如附圖Ａ、Ｂ所示部
    分。原告實係因其於系爭房屋2 樓露臺外推之新違建遭建管
    機關拆除，意圖報復，始訴請被告拆除系爭地上物返還土地
    ，所為請求並無理由等語，資為抗辯；並聲明：（一）原告
    之訴駁回。（二）如受不利之判決，被告願供擔保請准宣告
    免為假執行。
三、經查，系爭土地為兩造及其他二名共有人甲○○、丙○○所
    共有，其權利範圍應有部分各為1/4 。被告並為系爭房屋1
    樓房屋之所有權人，其後方建築基地之法定空地即系爭土地
    如附圖所示Ａ、Ｂ部分土地上所搭蓋供作廚房、廁所、房間
    及露臺（天井）使用之系爭地上物，亦已由被告受讓取得事
    實上處分權。另原告則為系爭房屋2 樓之所有權人，並曾於
    97年間將系爭房屋2 樓後方露台外推違建，惟已經認定為行
    政違建而遭拆除完畢各節，已為兩造所不爭執（見本院98年
    4 月14日言詞辯論筆錄），並有土地及建物登記謄本影本、
    現場照片16幀、臺北市政府都市發展局97年12月1 日北市都
    建字第09736044700 號函、陽明山管理局87工使字第0866號
    使用執照影本在卷可稽；復經本院會同兩造及地政人員勘測
    現場確認無誤，有臺北市士林地政事務所97年10月23日土地
    複丈成果圖及本院97年10月6 日勘驗測量筆錄存卷為據，應
    與事實相符。
四、又本件經於98年4 月14日言詞辯論期日協商兩造確認爭點為
    ：
    原告依民法第767 條、第821 條之規定，請求被告將系爭土
    地如附圖所示Ａ、Ｂ部分之系爭地上物拆除，將土地返還予
    原告及其他全體共有人，有無理由？
    ─系爭土地之共有人間，就系爭土地如附圖所示Ａ、Ｂ部分
      是否有分管之約定？
    以下茲論述之。
  (一)按所有人對於無權占有或侵奪其所有物者，得請求返還之；
    對於妨害其所有權者，得請求除去之；有妨害其所有權之虞
    者，得請求防止之，民法第767 條固有明文。且按，分別共
    有之各共有人，按其應有部分對於共有物之全部有使用收益
    之權；惟共有人對於共有物之特定部分使用收益，仍須徵得
    他共有人全體之同意，非謂共有人得對共有物之全部或任何
    一部有自由使用收益之權利。是如共有人不顧他共有人之利
    益，而就共有物之全部或一部任意使用收益，即屬侵害他共
    有人之權利，亦有最高法院62年度台上字第1803號判例可資
    參照。然按，共有物分管之約定，原不以訂立書面為要件，
    倘共有人間實際上劃定使用範圍，對各自占有管領之部分，
    互相容忍，對於他共有人使用、收益，各自占有之土地，未
    予干涉，已歷有年所，即非不得認有默示分管契約之存在（
    最高法院83年度台上字第1377號判決意旨可資參照）。
  (二)經查，原告確占有系爭房屋1 樓後方系爭土地如附圖所示Ａ
    、Ｂ部分，並已受讓坐落其上系爭地上物之事實處分權乙節
    ，固如前述。然查，原告早於62年8 月18日即登記為系爭土
    地之共有人，被告則係於60年8 月6 日取得系爭土地應有部
    分等情，有系爭土地登記謄本存卷可憑。而被告抗辯：坐落
    於系爭土地如附圖所示Ａ、Ｂ部分之系爭地上物已搭建逾35
    年乙節，亦據其提出台北市政府都市發展局所提供於69年12
    月測製之航測圖影本及80年份航測影像影本各乙紙為證。足
    認系爭地上物搭建使用系爭土地如附圖所示Ａ、Ｂ部分，確
    已歷時多年。雖系爭土地共有人之原告及甲○○均否認與被
    告間就系爭土地如附圖所示Ａ、Ｂ部分有何分管之協議（見
    本院98年4 月14日言詞辯論筆錄），惟渠等於本件訴訟前，
    對於被告以系爭地上物占有使用該部分系爭土地之事實，既
    均未異議，而予容忍。證人即系爭土地共有人丙○○並證稱
    ：確同意將伊1/4 之權利供系爭房屋1 樓住戶使用等語（見
    本院前開言詞辯論筆錄）。而原告更自承：確曾於系爭房屋
    2 樓後方露台外推違建，就是蓋在被告違建即系爭地上物之
    上方，後來已經被認定為行政違建而拆除，因為下面已經加
    蓋，上面空著，所以就跟著蓋等語（見本院98年2 月10日言
    詞辯論筆錄）。顯見原告就被告以系爭地上物占有使用系爭
    土地如附圖所示Ａ、Ｂ部分之事實，不僅容忍，甚且將系爭
    地上物供作其個人興築2 樓違建之基底而積極地加以利用，
    其行為顯已表示不行使排除侵害、返還土地之請求權，並默
    示同意系爭房屋1 樓住戶之被告得以系爭地上物繼續使用該
    部分土地。再審酌系爭土地如附圖所示Ａ、Ｂ部分並非防火
    巷，而係建築基地之法定空地乙節，有臺北市政府都市發展
    局97年12月1 日北市都建字第09736044700 號函及系爭房屋
    1 層平面配置圖影本附卷可稽。且經本院勘查現場發現，系
    爭地上物所坐落土地之四周均為其他建物所包圍，目前狀況
    並無法對外通行乙節，亦有本院97年10月6 日勘驗測量筆錄
    可稽。則被告對該部分土地管領使用，對現場公共安全之現
    狀應不致造成影響；並堪認除為系爭房屋1 樓住戶之被告外
    ，其餘系爭土地之共有人，確難有利用系爭土地之可能。則
    審諸上述系爭土地如附圖Ａ、Ｂ部分客觀之位置及現實利用
    之可能性，並參酌系爭土地之共有人對於系爭土地如附圖所
    示Ａ、Ｂ部分由被告使用管領之事實，多年來確予容忍，毫
    無干涉，原告甚且尚以系爭地上物之存在供已所用各節；堪
    認於系爭土地之共有人間，確已默示協議該部分土地歸由系
    爭房屋1 樓之所有權人即被告管領之方式分管使用，洵無疑
    義。
五、從而，被告本於系爭土地共有人之分管約定，占有系爭土地
    如附圖所示Ａ、Ｂ部分並搭建系爭地上物使用，自非無權占
    有。則原告依民法第767 條、第821 條之規定，請求被告將
    系爭土地如附圖所示Ａ、Ｂ部分之系爭地上物拆除，將土地
    返還予原告及其他共有人，為無理由，應予駁回。原告受敗
    訴判決，其假執行之聲請即失所依據，應併予駁回。
六、因本件事證已臻明確，兩造其餘主張、陳述及所提之證據，
    經審酌均與判決結果不生影響，爰不一一論列，附此敘明。
七、據上論結，原告之訴為無理由，依民事訴訟法第78條判決如
    主文。
中    華    民    國    98    年    5     月    8     日
                  民事第二庭  法  官  李瑜娟
以上正本證明與原本無異。
如對本判決上訴，應於判決送達後20日內向本院提出上訴狀。
中    華    民    國    98    年    5     月    12    日
                              書記官  李秀蘊


司法院資訊處製作；財團法人民間司法改革基金會備份。
